---
title: "Tugas Pertemuan 6"
author: "M.Syauqyi Habibi"
output:
  html_document:
    toc: true
    toc_float: true
    df_print: paged
    code_folding: show
---

```{r setup, include=FALSE}
knitr::opts_chunk$set(echo = TRUE, warning = FALSE, message = FALSE, fig.align = "center")
```

## Package

```{r}
library(readxl)
library(forecast)
library(tseries)
library(TSA)
library(lmtest)
library(MASS)
library(ggplot2)
```

## Data

Data yang digunakan adalah sheet full data, berisi anomali suhu global bulanan.

```{r}
data <- read_excel("dataMPDW.xlsx")
colnames(data) <- c("timestamp", "anomali")
data$anomali <- as.numeric(data$anomali)
head(data)
str(data)
```

```{r}
cat("Jumlah data:", nrow(data), "\n")
cat("Data kosong:", sum(is.na(data$anomali)), "\n")
summary(data$anomali)
```

Data diubah menjadi objek time series bulanan.

```{r}
awal <- as.numeric(strsplit(data$timestamp[1], "-")[[1]])
y <- ts(data$anomali, start = awal, frequency = 12)
autoplot(y) +
  labs(title = "Anomali Suhu Global Bulanan", x = "Waktu", y = "Anomali (C)") +
  theme_minimal()
```

Interpretasi: plot terlihat naik dari waktu ke waktu, sehingga ada indikasi tren dan data belum stasioner dalam rataan.

## Pembagian Data Train dan Test

Data dibagi 80% untuk train dan 20% untuk test.

```{r}
n <- length(y)
n_train <- floor(0.8 * n)
train <- ts(y[1:n_train], start = start(y), frequency = 12)
test <- ts(y[(n_train + 1):n], start = time(y)[n_train + 1], frequency = 12)
cat("Data train:", length(train), "\n")
cat("Data test:", length(test), "\n")
```

```{r}
autoplot(train, series = "Train") +
  autolayer(test, series = "Test") +
  labs(title = "Pembagian Data Train dan Test", x = "Waktu", y = "Anomali (C)", colour = "") +
  theme_minimal()
```

## Kestasioneran Data Train

### Plot Data Train

```{r}
autoplot(train) +
  labs(title = "Data Train", x = "Waktu", y = "Anomali (C)") +
  theme_minimal()
```

### Uji Stasioner dalam Rataan

```{r}
ggAcf(train, lag.max = 48) + labs(title = "ACF Data Train") + theme_minimal()
```

Interpretasi: jika ACF turun sangat lambat (tails off slowly), data tidak stasioner dalam rataan.

```{r}
adf_train <- adf.test(train)
adf_train
```

Interpretasi: p-value = `r round(adf_train$p.value, 4)`. `r ifelse(adf_train$p.value < 0.05, "P-value kurang dari 0.05, maka data stasioner dalam rataan.", "P-value lebih dari 0.05, maka data belum stasioner dalam rataan dan perlu differencing.")`

### Uji Stasioner dalam Ragam

Box-Cox hanya bisa untuk data positif. Data anomali memiliki nilai negatif, maka data digeser dengan konstanta agar semua nilainya positif. Pergeseran ini tidak mengubah pola ragam.

```{r}
geser <- ifelse(min(train) <= 0, abs(min(train)) + 1, 0)
train_s <- train + geser
cat("Konstanta geser:", geser, "\n")
```

```{r}
bc <- boxcox(lm(as.numeric(train_s) ~ 1), lambda = seq(-3, 3, 0.01), plotit = TRUE)
```

```{r}
lambda_opt <- bc$x[which.max(bc$y)]
batas <- max(bc$y) - qchisq(0.95, 1) / 2
ci <- range(bc$x[bc$y >= batas])
hasil_bc <- data.frame(Lambda_optimum = lambda_opt, Batas_bawah = ci[1], Batas_atas = ci[2])
hasil_bc
```

```{r}
ragam_stasioner <- ci[1] <= 1 & ci[2] >= 1
lam <- if (ragam_stasioner) NULL else lambda_opt
```

Interpretasi: selang kepercayaan 95% untuk lambda adalah `r round(ci[1], 2)` sampai `r round(ci[2], 2)`. `r ifelse(ragam_stasioner, "Selang mengandung angka 1, maka data stasioner dalam ragam dan tidak perlu transformasi.", "Selang tidak mengandung angka 1, maka data belum stasioner dalam ragam dan perlu transformasi Box-Cox.")`

```{r}
train_t <- if (is.null(lam)) train_s else BoxCox(train_s, lam)
autoplot(train_t) +
  labs(title = "Data Train Setelah Pengecekan Ragam", x = "Waktu", y = "Nilai") +
  theme_minimal()
```

## Differencing

Differencing dilakukan sampai data stasioner dalam rataan. Orde differencing dicek dengan uji ADF.

```{r}
d <- 0
seri <- train_t
while (adf.test(seri)$p.value >= 0.05 & d < 3) {
  d <- d + 1
  seri <- diff(seri)
}
cat("Orde differencing (d):", d, "\n")
adf_diff <- adf.test(seri)
adf_diff
```

Interpretasi: `r ifelse(d == 0, "Data sudah stasioner, tidak perlu differencing.", paste0("Setelah differencing orde ", d, ", p-value ADF = ", round(adf_diff$p.value, 4), ". Data sudah stasioner dalam rataan."))`

```{r}
autoplot(seri) +
  labs(title = "Data Train Setelah Differencing", x = "Waktu", y = "Nilai") +
  theme_minimal()
```

## Identifikasi Model

### ACF dan PACF

```{r}
par(mfrow = c(1, 2))
acf(seri, lag.max = 36, main = "ACF")
pacf(seri, lag.max = 36, main = "PACF")
par(mfrow = c(1, 1))
```

Interpretasi: lag ACF yang keluar batas menunjukkan kandidat orde q. Lag PACF yang keluar batas menunjukkan kandidat orde p.

### EACF

```{r}
TSA::eacf(seri, ar.max = 6, ma.max = 6)
```

Interpretasi: kandidat model diambil dari pojok kiri atas segitiga simbol o pada tabel EACF.

### Kandidat Model

Kandidat model disusun dari hasil ACF, PACF, dan EACF. Kandidat dibuat dengan orde p dan q kecil.

```{r}
kandidat <- data.frame(
  p = c(0, 1, 0, 1, 2, 2, 0, 1),
  q = c(1, 0, 2, 1, 0, 1, 3, 2)
)
kandidat$d <- d
kandidat$model <- paste0("ARIMA(", kandidat$p, ",", kandidat$d, ",", kandidat$q, ")")
kandidat
```

## Pendugaan Parameter dan Pemilihan Model

Setiap kandidat diduga parameternya. Model dipilih jika semua parameter signifikan (p-value kurang dari 0.05) dan nilai AIC kecil.

```{r}
fit_model <- function(p, d, q) {
  tryCatch(Arima(train_s, order = c(p, d, q), lambda = lam, method = "ML"),
           error = function(e) NULL)
}

semua_model <- list()
tabel <- data.frame()

for (i in seq_len(nrow(kandidat))) {
  m <- fit_model(kandidat$p[i], kandidat$d[i], kandidat$q[i])
  if (is.null(m)) next
  uji <- coeftest(m)
  semua_model[[kandidat$model[i]]] <- m
  tabel <- rbind(tabel, data.frame(
    Model = kandidat$model[i],
    AIC = AIC(m),
    BIC = BIC(m),
    Semua_signifikan = all(uji[, 4] < 0.05)
  ))
}
tabel <- tabel[order(tabel$AIC), ]
tabel
```

### Uji Signifikansi Parameter

```{r}
for (nm in tabel$Model) {
  cat("\n", nm, "\n")
  print(coeftest(semua_model[[nm]]))
}
```

### Model Terbaik

```{r}
layak <- tabel[tabel$Semua_signifikan, ]
if (nrow(layak) == 0) layak <- tabel
nama_terbaik <- layak$Model[which.min(layak$AIC)]
model_terbaik <- semua_model[[nama_terbaik]]
cat("Model terbaik:", nama_terbaik, "\n")
summary(model_terbaik)
```

Interpretasi: model terbaik adalah **`r nama_terbaik`**, yaitu model dengan semua parameter signifikan dan AIC terkecil.

## Analisis Sisaan

```{r}
sisaan <- as.numeric(residuals(model_terbaik))
```

### Plot Sisaan

```{r}
par(mfrow = c(2, 2))
qqnorm(sisaan); qqline(sisaan, col = "red")
plot(sisaan, type = "p", main = "Sisaan vs Urutan", ylab = "Sisaan"); abline(h = 0, col = "red")
acf(sisaan, main = "ACF Sisaan")
pacf(sisaan, main = "PACF Sisaan")
par(mfrow = c(1, 1))
```

Interpretasi: titik QQ-plot yang mengikuti garis menandakan sisaan menyebar normal. Sisaan yang acak di sekitar nol dan tidak ada lag ACF yang keluar batas menandakan model baik.

### Uji Normalitas

```{r}
sw <- shapiro.test(sisaan)
ks <- ks.test(sisaan, "pnorm", mean(sisaan), sd(sisaan))
sw
ks
```

Interpretasi: p-value Shapiro-Wilk = `r round(sw$p.value, 4)`. `r ifelse(sw$p.value > 0.05, "Sisaan menyebar normal.", "Sisaan tidak menyebar normal.")` P-value Kolmogorov-Smirnov = `r round(ks$p.value, 4)`. `r ifelse(ks$p.value > 0.05, "Sisaan menyebar normal.", "Sisaan tidak menyebar normal.")`

### Uji Autokorelasi

```{r}
lb <- Box.test(sisaan, lag = 20, type = "Ljung-Box", fitdf = length(coef(model_terbaik)))
lb
```

Interpretasi: p-value = `r round(lb$p.value, 4)`. `r ifelse(lb$p.value > 0.05, "Tidak ada autokorelasi pada sisaan.", "Masih ada autokorelasi pada sisaan.")`

### Uji Kehomogenan Ragam

Uji dilakukan dengan Ljung-Box pada kuadrat sisaan.

```{r}
lb2 <- Box.test(sisaan^2, lag = 20, type = "Ljung-Box")
lb2
```

Interpretasi: p-value = `r round(lb2$p.value, 4)`. `r ifelse(lb2$p.value > 0.05, "Ragam sisaan homogen.", "Ragam sisaan tidak homogen.")`

### Uji Nilai Tengah Sisaan

```{r}
tt <- t.test(sisaan, mu = 0)
tt
```

Interpretasi: p-value = `r round(tt$p.value, 4)`. `r ifelse(tt$p.value > 0.05, "Nilai tengah sisaan sama dengan nol.", "Nilai tengah sisaan tidak sama dengan nol.")`

## Overfitting

Model terbaik dibandingkan dengan model yang orde p atau q-nya ditambah satu.

```{r}
ord <- arimaorder(model_terbaik)
p0 <- ord[1]; d0 <- ord[2]; q0 <- ord[3]

over <- list(
  c(p0 + 1, d0, q0),
  c(p0, d0, q0 + 1)
)

tabel_over <- data.frame(Model = nama_terbaik, AIC = AIC(model_terbaik),
                         Semua_signifikan = all(coeftest(model_terbaik)[, 4] < 0.05))
for (o in over) {
  m <- fit_model(o[1], o[2], o[3])
  if (is.null(m)) next
  tabel_over <- rbind(tabel_over, data.frame(
    Model = paste0("ARIMA(", o[1], ",", o[2], ",", o[3], ")"),
    AIC = AIC(m),
    Semua_signifikan = all(coeftest(m)[, 4] < 0.05)
  ))
  semua_model[[tail(tabel_over$Model, 1)]] <- m
}
tabel_over
```

```{r}
for (nm in tabel_over$Model[-1]) {
  cat("\n", nm, "\n")
  print(coeftest(semua_model[[nm]]))
}
```

Interpretasi: model overfitting dianggap lebih baik jika semua parameternya signifikan dan AIC lebih kecil. Jika tidak, model terbaik awal tetap dipakai.

```{r}
lebih_baik <- tabel_over[-1, ]
lebih_baik <- lebih_baik[lebih_baik$Semua_signifikan & lebih_baik$AIC < tabel_over$AIC[1], ]
if (nrow(lebih_baik) > 0) {
  model_final_nama <- lebih_baik$Model[which.min(lebih_baik$AIC)]
} else {
  model_final_nama <- nama_terbaik
}
model_final <- semua_model[[model_final_nama]]
cat("Model final:", model_final_nama, "\n")
```

Interpretasi: model final yang digunakan untuk peramalan adalah **`r model_final_nama`**.

## Peramalan

### Peramalan pada Data Test

```{r}
h <- length(test)
fc <- forecast(model_final, h = h)
fc_mean <- as.numeric(fc$mean) - geser
fc_lo <- as.numeric(fc$lower[, 2]) - geser
fc_hi <- as.numeric(fc$upper[, 2]) - geser
hasil_fc <- data.frame(Waktu = as.numeric(time(test)), Aktual = as.numeric(test),
                       Ramalan = fc_mean, Bawah95 = fc_lo, Atas95 = fc_hi)
head(hasil_fc, 12)
```

```{r}
fc_ts <- ts(fc_mean, start = start(test), frequency = 12)
autoplot(train, series = "Train") +
  autolayer(test, series = "Test") +
  autolayer(fc_ts, series = "Ramalan") +
  labs(title = "Hasil Peramalan terhadap Data Test", x = "Waktu", y = "Anomali (C)", colour = "") +
  theme_minimal()
```

### Akurasi Peramalan

```{r}
aktual <- as.numeric(test)
galat <- aktual - fc_mean
akurasi <- data.frame(
  RMSE = sqrt(mean(galat^2)),
  MAE = mean(abs(galat)),
  MAPE = mean(abs(galat / aktual)) * 100
)
akurasi
```

Interpretasi: semakin kecil nilai RMSE dan MAE, semakin dekat ramalan dengan data aktual. MAPE kurang cocok untuk data ini jika ada nilai aktual mendekati nol.

### Peramalan ke Depan

Model dilatih ulang dengan seluruh data, lalu digunakan untuk meramalkan 24 bulan ke depan.

```{r}
ord_f <- arimaorder(model_final)
y_s <- y + geser
model_full <- Arima(y_s, order = ord_f[1:3], lambda = lam, method = "ML")
fc_depan <- forecast(model_full, h = 24)
fc_depan$mean <- fc_depan$mean - geser
fc_depan$lower <- fc_depan$lower - geser
fc_depan$upper <- fc_depan$upper - geser
fc_depan$x <- fc_depan$x - geser

autoplot(fc_depan) +
  labs(title = "Peramalan 24 Bulan ke Depan", x = "Waktu", y = "Anomali (C)") +
  theme_minimal()
```

```{r}
data.frame(Waktu = format(as.Date(paste0(floor(time(fc_depan$mean)), "-",
                                         round((time(fc_depan$mean) %% 1) * 12) + 1, "-01")), "%Y-%m"),
           Ramalan = round(as.numeric(fc_depan$mean), 3),
           Bawah95 = round(as.numeric(fc_depan$lower[, 2]), 3),
           Atas95 = round(as.numeric(fc_depan$upper[, 2]), 3))
```

## Kesimpulan

Model ARIMA terbaik untuk data anomali suhu global adalah **`r model_final_nama`**. Model ini dipilih dari parameter yang signifikan, AIC terkecil, dan hasil analisis sisaan. Hasil peramalan menunjukkan pola yang mengikuti kecenderungan data, dengan akurasi pada data test berupa RMSE sebesar `r round(akurasi$RMSE, 4)` dan MAE sebesar `r round(akurasi$MAE, 4)`.
