---
title: "Tugas Praktikum 3"
author: "M.Syauqyi Habibi"
date: "`r Sys.Date()`"
output:
  html_document:
    theme: lumen
    toc: true
    toc_float: true
    code_folding: show
---

```{r setup, include=FALSE}
knitr::opts_chunk$set(echo = TRUE, warning = FALSE, message = TRUE)
```

## Packages

```{r}
library(dLagM)
library(dynlm)
library(MLmetrics)
library(lmtest)
library(car)
library(rio)
library(readxl)
```

```{r}
data <- read.csv("NewDelhi_Air_quality.csv")
data <- data[order(data$ts), ]
data$t <- 1:nrow(data)
str(data)
```

```{r}
head(data)
```

## Pemilihan Peubah Independen

```{r}
polutan <- data[, c("CO", "no2", "o3", "pm10", "pm25", "so2")]
korelasi <- sapply(polutan, function(x) cor(data$AQI, x))
sort(korelasi, decreasing = TRUE)
```

Peubah polutan Ozon (O3) memiliki tingkat korelasi positif yang paling
kuat terhadap AQI di antara seluruh polutan yang tersedia (sekitar
$r = 0,974$). Hal ini mengindikasikan bahwa peningkatan konsentrasi Ozon di permukaan berasosiasi sangat kuat dan searah dengan kenaikan Indeks Kualitas Udara (AQI) di Kota New Delhi.

```{r}
data$Yt <- data$AQI
data$Xt <- data$o3
```

## Pembagian Data Train dan Test

```{r}
n <- nrow(data)
n_train <- round(0.75 * n)

train <- data[1:n_train, ]
test  <- data[(n_train + 1):n, ]

x_train <- as.vector(train$Xt)
y_train <- as.vector(train$Yt)
x_test  <- as.vector(test$Xt)
y_test  <- as.vector(test$Yt)

train.ts <- ts(train)
test.ts  <- ts(test)

c(n_total = n, n_train = nrow(train), n_test = nrow(test))
```

## Model Koyck

Model Koyck mengasumsikan bahwa pengaruh peubah lag independen
terhadap peubah dependen semakin kecil seiring bertambah jauhnya jarak
lag, dengan bentuk umum $Y_t = \alpha + \phi Y_{t-1} + \beta X_t + \varepsilon_t$.

```{r}
model.koyck <- koyckDlm(x = x_train, y = y_train)
summary(model.koyck)
```

```{r}
aic_koyck <- AIC(model.koyck)
aic_koyck
```

```{r}
bic_koyck <- BIC(model.koyck)
bic_koyck
```

pada model dengan O3 sebagai X baik peubah lag $Y_{t-1}$ (koefisien $\phi = 0,407$) maupun $O3_t$ (koefisien $\beta = 0,263$) sama-sama signifikan secara statistik (p-value < 0,001). Model ini mampu menjelaskan sekitar 94,9% keragaman AQI ($R^2 = 0,9489$).

### Peramalan dan Akurasi Model Koyck

```{r}
fore.koyck <- forecast(model = model.koyck, x = x_test, h = nrow(test))
fore.koyck
```

```{r}
mape_koyck <- MAPE(fore.koyck$forecasts, y_test) * 100
mape_koyck
```

```{r}
GoF(model.koyck)
```

Model Koyck menghasilkan MAPE data uji sebesar 3,07%, jauh lebih baik.
Hal ini mengonfirmasi bahwa kekuatan hubungan linier O3 dengan AQI
membuat model sederhana seperti Koyck pun mampu memberikan peramalan
yang cukup presisi.

## Regression with Distributed Lag (DLM)

Model distributed lag memasukkan peubah X pada waktu sekarang beserta
beberapa lag-nya sebagai prediktor. Penentuan panjang lag optimum (q)
dilakukan menggunakan `finiteDLMauto()` berdasarkan kriteria AIC.

```{r}
opt.dlm <- finiteDLMauto(formula = Yt ~ Xt, data = data.frame(train),
                         q.min = 1, q.max = 6, model.type = "dlm",
                         error.type = "AIC", trace = FALSE)
opt.dlm
```

Berdasarkan hasil pencarian di atas, panjang lag optimum dipilih pada
nilai AIC terendah, yaitu $q = 5$. Pemodelan selanjutnya menggunakan
panjang lag optimum tersebut.

```{r}
q_opt <- as.numeric(rownames(opt.dlm[which.min(opt.dlm$AIC), ]))
model.dlm <- dlm(x = x_train, y = y_train, q = q_opt)
summary(model.dlm)
```

```{r}
aic_dlm <- AIC(model.dlm)
aic_dlm
```

```{r}
bic_dlm <- BIC(model.dlm)
bic_dlm
```

### Peramalan dan Akurasi Model DLM

```{r}
fore.dlm <- forecast(model = model.dlm, x = x_test, h = nrow(test))
fore.dlm
```

```{r}
mape_dlm <- MAPE(fore.dlm$forecasts, y_test) * 100
mape_dlm
```

```{r}
GoF(model.dlm)
```

Berdasarkan nilai AIC terendah dari pencarian `finiteDLMauto()`,
diperoleh lag optimum $q = 5$. Hasil estimasi menunjukkan bahwa hanya
kadar O3 pada jam yang sama ($O3_t$, koefisien 0,473; signifikan pada
p-value < 0,001) yang berpengaruh nyata terhadap AQI, sedangkan
kelima lag-nya ($O3_{t-1}, \dots, O3_{t-5}$) secara individual tidak
signifikan meskipun tetap mempertahankan model dengan AIC terkecil.
Model ini mampu menjelaskan 98,5% keragaman AQI ($R^2 = 0,9847$) dan
menghasilkan MAPE data uji terkecil di antara ketiga model, yaitu
0,75%.

## Model Autoregressive Distributed Lag (ARDL)

Model ARDL memasukkan baik lag dari peubah dependen (Y) maupun lag
dari peubah independen (X) sekaligus. Penentuan orde optimum (p untuk
lag X, q untuk lag Y) dilakukan menggunakan `ardlBoundOrders()`
berdasarkan kriteria AIC.

```{r}
model.ardl.opt <- ardlBoundOrders(data = data.frame(train), ic = "AIC", formula = Yt ~ Xt)
p_opt <- model.ardl.opt$p$Xt
p_opt
```

```{r}
q_opt_ardl <- model.ardl.opt$q
q_opt_ardl
```

Berdasarkan pencarian tersebut, diperoleh kombinasi orde optimum
$p = 12$ dan $q = 15$ yang selanjutnya digunakan untuk membangun model
ARDL final.

```{r}
model.ardl <- ardlDlm(formula = Yt ~ Xt, data = train, p = p_opt, q = q_opt_ardl)
summary(model.ardl)
```

```{r}
aic_ardl <- AIC(model.ardl)
aic_ardl
```

```{r}
bic_ardl <- BIC(model.ardl)
bic_ardl
```

### Peramalan dan Akurasi Model ARDL

```{r}
fore.ardl <- forecast(model = model.ardl, x = x_test, h = nrow(test))
fore.ardl
```

```{r}
mape_ardl <- MAPE(fore.ardl$forecasts, y_test) * 100
mape_ardl
```

```{r}
GoF(model.ardl)
```

Model ARDL menggabungkan pengaruh historis AQI sendiri ($Y_{t-q}$) dan
akumulasi pengaruh O3 ($X_{t-p}$). Dengan mengakomodasi dinamika dari
kedua belah pihak, model ARDL mampu menekan nilai sisaan (residual
error) pada data latih sehingga menghasilkan nilai AIC (8,79) yang
paling minimum di antara ketiga model, dengan $R^2 = 0,9965$.

## Perbandingan dan Pemilihan Model

```{r}
perbandingan <- data.frame(
  Model = c("Koyck", paste0("DLM (q=", q_opt, ")"), paste0("ARDL (p=", p_opt, ", q=", q_opt_ardl, ")")),
  AIC = c(aic_koyck, aic_dlm, aic_ardl),
  BIC = c(bic_koyck, bic_dlm, bic_ardl),
  MAPE_Test = c(mape_koyck, mape_dlm, mape_ardl)
)
perbandingan
```

```{r}
dev_koyck <- sum(residuals(model.koyck)^2, na.rm = TRUE)
dev_koyck
```

```{r}
dev_dlm   <- sum(residuals(model.dlm)^2, na.rm = TRUE)
dev_dlm
```

```{r}
dev_ardl  <- sum(residuals(model.ardl)^2, na.rm = TRUE)
dev_ardl
```

## Evaluasi (Uji Asumsi) Model

```{r}
model.dyn <- dynlm(Yt ~ Xt + L(Xt) + L(Yt), data = train.ts)

dwtest(model.dyn)
```

```{r}
bptest(model.dyn)
```

```{r}
shapiro.test(residuals(model.dyn))
```

Pemeriksaan asumsi sisaan dilakukan pada model dinamis terbaik untuk
memastikan kelayakan model dalam menggambarkan hubungan antara peubah
$O3$ dan $AQI$. Evaluasi mencakup uji autokorelasi, heteroskedastisitas,
dan normalitas sisaan:

**Uji Autokorelasi (Durbin-Watson Test):**

Pengujian menghasilkan nilai statistik $DW = 2,7073$ dengan
$p\text{-value} = 0,9894$. Karena $p\text{-value} > 0,05$, maka
keputusan yang diambil adalah gagal tolak $H_0$. Hal ini menunjukkan
bahwa tidak terdapat gejala autokorelasi positif pada sisaan model.

**Uji Heteroskedastisitas (Breusch-Pagan Test):**

Diperoleh nilai statistik $BP = 11,729$ ($df = 3$) dengan
$p\text{-value} = 0,008372$. Karena $p\text{-value} < 0,05$, maka
tolak $H_0$. Ini berarti asumsi homoskedastisitas tidak terpenuhi,
atau dengan kata lain terdapat indikasi heteroskedastisitas pada
ragam sisaan model.

**Uji Normalitas (Shapiro-Wilk Test):**

Hasil pengujian menunjukkan nilai statistik $W = 0,96198$ dengan
$p\text{-value} = 0,08983$. Karena $p\text{-value} > 0,05$, keputusan
yang diambil adalah gagal tolak $H_0$, yang berarti sisaan menyebar
normal.

## Visualisasi Grafik Peramalan

```{r}
par(mfrow = c(1, 1))

# Plot nilai aktual AQI pada data test
plot(y_test, type = "b", col = "black", lwd = 2, pch = 1,
     ylab = "Nilai AQI (Y)", xlab = "Waktu (t)",
     main = "Perbandingan Hasil Peramalan AQI",
     ylim = range(c(y_test, fore.koyck$forecasts, fore.dlm$forecasts, fore.ardl$forecasts)))

lines(fore.koyck$forecasts, col = "red", type = "b", pch = 16, lty = 2)
lines(fore.dlm$forecasts, col = "blue", type = "b", pch = 17, lty = 3)
lines(fore.ardl$forecasts, col = "green", type = "b", pch = 18, lty = 4)

legend("topleft",
       legend = c("Aktual", "Koyck", paste0("DLM (q=", q_opt, ")"), paste0("ARDL (p=", p_opt, ", q=", q_opt_ardl, ")")),
       col = c("black", "red", "blue", "green"),
       lty = c(1, 2, 3, 4), pch = c(1, 16, 17, 18), cex = 0.8, inset = 0.02)
```

Secara visual, garis peramalan Model DLM ($q=5$) dan ARDL ($p=12,
q=15$) berhimpitan sangat dekat dengan garis data aktual sepanjang
periode uji, termasuk pada saat AQI mengalami penurunan tajam
(sekitar $t=7$ sampai $t=9$) maupun kenaikan tajam di akhir periode
($t=15$ sampai $t=18$). Model Koyck juga mampu mengikuti pola naik
turun data secara umum berkat kuatnya korelasi O3 terhadap AQI, namun
sedikit tertinggal (lag) dan cenderung melebih-lebihkan nilai pada
beberapa titik dibandingkan kedua model dinamis lainnya.

## Tabel Perbandingan Metrik Evaluasi

```{r}
perbandingan <- data.frame(
  Model = c("Koyck", paste0("DLM (q=", q_opt, ")"), paste0("ARDL (p=", p_opt, ", q=", q_opt_ardl, ")")),
  AIC = c(aic_koyck, aic_dlm, aic_ardl),
  BIC = c(bic_koyck, bic_dlm, bic_ardl),
  Deviance_SSE = c(dev_koyck, dev_dlm, dev_ardl),
  MAPE_Test = c(mape_koyck, mape_dlm, mape_ardl)
)

perbandingan
```

Berdasarkan hasil evaluasi ketiga model regresi dengan peubah lag:

- Model **Koyck** menghasilkan nilai kriteria kebaikan model yang
  paling tinggi (AIC = 82,17; BIC = 90,05) dan tingkat kesalahan
  peramalan data uji terbesar di antara ketiganya (MAPE = 3,07%).
- Model **Distributed Lag (DLM $q=5$)** memberikan tingkat kesalahan
  peramalan pada data uji (*out-of-sample*) yang paling presisi, yaitu
  MAPE sebesar 0,75%, sekaligus nilai BIC terkecil (42,70) di antara
  ketiga model. Hal ini menunjukkan bahwa O3 pada jam berjalan
  merupakan prediktor dominan bagi AQI, dan model ini paling parsimoni
  (hemat parameter) relatif terhadap performanya.
- Model **ARDL ($p=12, q=15$)** memberikan nilai AIC terkecil (8,79)
  yang menandakan kecocokan (*goodness-of-fit*) terbaik pada data
  latih (*in-sample*). Namun, karena jumlah parameternya sangat banyak
  (28 parameter dari 54 observasi latih), nilai BIC-nya justru menjadi
  yang terbesar kedua (58,69) akibat penalti kompleksitas model, dan
  MAPE data ujinya (1,64%) juga sedikit lebih besar dibandingkan DLM.

Jika mengutamakan kriteria kebaikan model pada data latih semata
(*goodness-of-fit*), Model ARDL ($p=12, q=15$) unggul dari sisi AIC.
Namun, dengan mempertimbangkan keseimbangan antara kesederhanaan model
(BIC) dan presisi peramalan ke depan (MAPE data uji), Model **DLM
($q=5$)** dipilih sebagai model terbaik secara keseluruhan karena
konsisten unggul pada kedua aspek tersebut tanpa risiko *overfitting*
yang tinggi seperti pada model ARDL.

## Kesimpulan

Analisis pada tugas ini menerapkan tiga metode regresi dengan peubah
lag (Model Koyck, Distributed Lag Model / DLM, dan Autoregressive
Distributed Lag / ARDL) untuk memodelkan hubungan antara Indeks
Kualitas Udara / AQI ($Y$) dan konsentrasi Ozon / O3 ($X$) pada data
kualitas udara Kota New Delhi. Dari hasil pemodelan dan evaluasi dapat
disimpulkan bahwa:

1. Konsentrasi O3 memiliki korelasi paling kuat terhadap AQI
   ($r = 0,974$) di antara seluruh polutan yang tersedia, sehingga
   ketiga model regresi peubah lag yang dibangun dengan O3 sebagai X
   menghasilkan performa yang baik.
2. Model **DLM ($q=5$)** terpilih sebagai model terbaik secara umum
   karena memiliki nilai BIC terkecil (42,70) dan MAPE data uji
   terkecil (0,75%), menunjukkan bahwa efek O3 terhadap AQI di Kota
   New Delhi bersifat cukup instan (kontemporer) dengan sedikit efek
   lanjutan hingga 5 jam ke depan.
3. Model **ARDL ($p=12, q=15$)** unggul pada kriteria AIC (8,79) untuk
   data latih, tetapi memiliki risiko kompleksitas berlebih
   (*overfitting*) mengingat jumlah parameternya yang besar relatif
   terhadap ukuran data latih.
4. Hasil uji asumsi menunjukkan sisaan model dinamis tidak mengalami
   autokorelasi (DW, p-value = 0,9894) dan menyebar normal
   (Shapiro-Wilk, p-value = 0,08983), namun terindikasi adanya
   heteroskedastisitas (Breusch-Pagan, p-value = 0,008372) yang perlu
   menjadi catatan untuk pengembangan model lebih lanjut.
