---
title: "Tugas Praktikum 4"
author: "M.Syauqyi Habibi"
date: "`r Sys.Date()`"
output:
  html_document:
    theme: lumen
    toc: true
    toc_float: true
    code_folding: show
---

```{r setup, include=FALSE}
knitr::opts_chunk$set(echo = TRUE, warning = FALSE, message = TRUE)
```

## Packages

```{r}
library(TSA)
```

## Fungsi Pembangkitan Umum

Sesuai dengan materi Pertemuan 4, pembangkitan data ARMA secara manual
dilakukan menggunakan fungsi umum `arma.sim()` yang memanfaatkan
perkalian koefisien AR/MA dengan data/*white noise* sebelumnya. Fungsi
ini bersifat fleksibel karena dapat digunakan untuk membangkitkan
proses MA murni (`arcoef = 0`), AR murni (`macoef = 0`), maupun ARMA
campuran.

```{r}
arma.sim <- function(n, macoef, arcoef){
  manum <- length(macoef)
  arnum <- length(arcoef)
  stopifnot(manum < n & arnum < n)
  
  wn <- rnorm(n, sd = 0.5)
  init <- max(manum, arnum)

  arma <- wn[1:init]
  for(i in {init+1}:n){
   mastart <- i - manum
   maend <- i-1
   arstart <- i - arnum
   arend <- i-1
   arma[i] <- sum(arcoef * arma[arstart:arend]) + sum(macoef * wn[mastart:maend])  + wn[i]
   }
  return(arma)
}
```


# Proses MA(2)

Proses MA(2):

\[
Y_t = e_t + \theta_1 e_{t-1} + \theta_2 e_{t-2}
\]

dibangkitkan proses MA(2) dengan $\theta_1 = 0.4$ dan
$\theta_2 = 0.6$ sebanyak 300 observasi.

## Pembangkitan Proses MA(2)

### Cara Manual (fungsi `arma.sim`)

```{r}
theta1 <- 0.4
theta2 <- 0.6

set.seed(1234)
ma2 <- arma.sim(n = 300, macoef = c(theta1, theta2), arcoef = 0)
ma2
```

### Cara `arima.sim()`

```{r}
set.seed(1234)
ma2.sim <- arima.sim(list(order = c(0, 0, 2), ma = c(theta1, theta2)), n = 300)
ma2.sim
```

## Karakteristik MA(2)

### Plot Time Series

```{r}
par(mfrow = c(1, 2))
ts.plot(ma2, main = "MA(2) Manual")
ts.plot(ma2.sim, main = "MA(2) arima.sim")
par(mfrow = c(1, 1))
```

Berdasarkan plot time series di atas, kedua data hasil pembangkitan
(manual maupun `arima.sim`) bergerak di sekitar nilai tengah yang
konstan tanpa tren maupun perubahan ragam yang mencolok, sehingga data
MA(2) yang dibangkitkan dapat diidentifikasi **stasioner dalam rataan**. Hal ini sejalan dengan teori bahwa proses MA selalu stasioner untuk sembarang nilai koefisien $\theta$.

### Plot ACF

```{r}
par(mfrow = c(1, 2))
acf(ma2, lag.max = 20, main = "ACF MA(2) Manual")
acf(ma2.sim, lag.max = 20, main = "ACF MA(2) arima.sim")
par(mfrow = c(1, 1))
```

Berdasarkan plot ACF tersebut, terlihat bahwa plot ACF **cuts off**
setelah lag ke-2, sesuai dengan teori bahwa proses MA(q) memiliki ACF
yang signifikan hanya sampai lag ke-q kemudian terputus.

### Plot PACF

```{r}
par(mfrow = c(1, 2))
pacf(ma2, main = "PACF MA(2) Manual")
pacf(ma2.sim, main = "PACF MA(2) arima.sim")
par(mfrow = c(1, 1))
```

Berdasarkan plot PACF tersebut, terlihat bahwa plot PACF cenderung
**tails off** dan membentuk pola gelombang sinus/eksponensial menurun,
sesuai dengan karakteristik teoritis proses MA.

### Plot EACF

```{r}
TSA::eacf(ma2)
```

```{r}
TSA::eacf(ma2.sim)
```

Berdasarkan pola segitiga nol pada plot EACF, segitiga nol diharapkan
berada pada ordo AR(0) dan ordo MA(2), yang mengonfirmasi proses
MA(2) yang dibangkitkan.

## Scatterplot Antar Lag (Data Manual)

```{r}
n <- length(ma2)
```

### Korelasi antara $Y_t$ dengan $Y_{t-1}$

```{r}
yt <- ma2[-1]
yt_1 <- ma2[-n]
plot(y = yt, x = yt_1, xlab = "Yt-1", ylab = "Yt",
     main = "Scatterplot Yt vs Yt-1 (MA(2))")
```

```{r}
cor(yt, yt_1)
```

### Korelasi antara $Y_t$ dengan $Y_{t-2}$

```{r}
yt <- ma2[-c(1, 2)]
yt_2 <- ma2[-c(n - 1, n)]
plot(y = yt, x = yt_2, xlab = "Yt-2", ylab = "Yt",
     main = "Scatterplot Yt vs Yt-2 (MA(2))")
```

```{r}
cor(yt, yt_2)
```

### Korelasi antara $Y_t$ dengan $Y_{t-3}$

```{r}
yt <- ma2[-c(1, 2, 3)]
yt_3 <- ma2[-c(n - 2, n - 1, n)]
plot(y = yt, x = yt_3, xlab = "Yt-3", ylab = "Yt",
     main = "Scatterplot Yt vs Yt-3 (MA(2))")
```

```{r}
cor(yt, yt_3)
```

Berdasarkan scatterplot dan nilai korelasi di atas, hubungan antara
$Y_t$ dengan $Y_{t-1}$ dan $Y_{t-2}$ diharapkan cukup terlihat
(sesuai orde MA(2)), sedangkan hubungan antara $Y_t$ dengan $Y_{t-3}$
diharapkan lemah/mendekati nol karena sudah melebihi orde MA.

## Autokorelasi MA(2): Empirik vs Teoritis

Autokorelasi teoritis untuk proses MA(2) dirumuskan sebagai:

\[
\rho_1 = \frac{\theta_1 + \theta_1\theta_2}{1+\theta_1^2+\theta_2^2}, \quad
\rho_2 = \frac{\theta_2}{1+\theta_1^2+\theta_2^2}, \quad
\rho_k = 0 \; \text{untuk } k \ge 3
\]

```{r}
rho1_teori_ma2 <- (theta1 + theta1 * theta2) / (1 + theta1^2 + theta2^2)
rho2_teori_ma2 <- theta2 / (1 + theta1^2 + theta2^2)
c(rho1 = rho1_teori_ma2, rho2 = rho2_teori_ma2, rho3 = 0)
```

Nilai di atas dapat pula diperiksa menggunakan fungsi bawaan R
`ARMAacf()`:

```{r}
ARMAacf(ma = c(theta1, theta2), lag.max = 3)
```

```{r}
data.frame(
  Lag = 1:3,
  Empirik = c(cor(ma2[-1], ma2[-n]),
              cor(ma2[-c(1,2)], ma2[-c(n-1,n)]),
              cor(ma2[-c(1,2,3)], ma2[-c(n-2,n-1,n)])),
  Teoritis = c(rho1_teori_ma2, rho2_teori_ma2, 0)
)
```

Nilai autokorelasi hasil bangkitan (empirik) diharapkan mendekati
nilai autokorelasi teoritis, dengan autokorelasi pada lag 1 dan 2
bernilai signifikan (tidak nol) sedangkan lag 3 dan seterusnya
mendekati nol, sesuai sifat proses MA(2).

# Proses AR(2)

Proses AR(2):

\[
Y_t = \phi_1 Y_{t-1} + \phi_2 Y_{t-2} + e_t
\]

dibangkitkan proses AR(2) dengan $\phi_1 = 0.5$ dan
$\phi_2 = 0.2$ sebanyak 300 observasi.

## Pembangkitan Proses AR(2)

### Cara Manual (fungsi `arma.sim`)

```{r}
phi1 <- 0.5
phi2 <- 0.2

set.seed(1234)
ar2 <- arma.sim(n = 300, macoef = 0, arcoef = c(phi1, phi2))
ar2
```

### Cara `arima.sim()`

```{r}
set.seed(1234)
ar2.sim <- arima.sim(list(order = c(2, 0, 0), ar = c(phi1, phi2)), n = 300)
ar2.sim
```

## Kondisi Kestasioneran AR(2)

Proses AR(2) stasioner apabila memenuhi syarat berikut:

\[
\phi_1+\phi_2<1, \quad \phi_2-\phi_1<1, \quad |\phi_2|<1
\]

```{r}
c(syarat1 = phi1 + phi2 < 1,
  syarat2 = phi2 - phi1 < 1,
  syarat3 = abs(phi2) < 1)
```

Karena ketiga syarat terpenuhi, maka secara teoritis proses AR(2)
dengan $\phi_1 = 0.5$ dan $\phi_2 = 0.2$ bersifat **stasioner**.

## Karakteristik AR(2)

### Plot Time Series

```{r}
par(mfrow = c(1, 2))
ts.plot(ar2, main = "AR(2) Manual")
ts.plot(ar2.sim, main = "AR(2) arima.sim")
par(mfrow = c(1, 1))
```

Berdasarkan plot time series tersebut, data bergerak di sekitar nilai
tengah yang konstan sehingga data AR(2) hasil bangkitan dapat
diidentifikasi stasioner dalam rataan.

### Plot ACF

```{r}
par(mfrow = c(1, 2))
acf(ar2, lag.max = 20, main = "ACF AR(2) Manual")
acf(ar2.sim, lag.max = 20, main = "ACF AR(2) arima.sim")
par(mfrow = c(1, 1))
```

Berdasarkan plot ACF tersebut, terlihat bahwa plot ACF cenderung
**tails off** membentuk pola menurun/gelombang sinus, sesuai
karakteristik teoritis proses AR.

### Plot PACF

```{r}
par(mfrow = c(1, 2))
pacf(ar2, main = "PACF AR(2) Manual")
pacf(ar2.sim, main = "PACF AR(2) arima.sim")
par(mfrow = c(1, 1))
```

Berdasarkan plot PACF tersebut, terlihat bahwa plot PACF **cuts off**
setelah lag ke-2, sejalan dengan teori bahwa proses AR(p) memiliki
PACF yang signifikan hanya sampai lag ke-p.

### Plot EACF

```{r}
TSA::eacf(ar2)
```

```{r}
TSA::eacf(ar2.sim)
```

Berdasarkan pola segitiga nol pada plot EACF, segitiga nol diharapkan
berada pada ordo AR(2) dan ordo MA(0), yang mengonfirmasi proses
AR(2) yang dibangkitkan.

## Scatterplot Antar Lag (Data Manual)

```{r}
n <- length(ar2)
```

### Korelasi antara $Y_t$ dengan $Y_{t-1}$

```{r}
yt <- ar2[-1]
yt_1 <- ar2[-n]
plot(y = yt, x = yt_1, xlab = "Yt-1", ylab = "Yt",
     main = "Scatterplot Yt vs Yt-1 (AR(2))")
```

```{r}
cor(yt, yt_1)
```

### Korelasi antara $Y_t$ dengan $Y_{t-2}$

```{r}
yt <- ar2[-c(1, 2)]
yt_2 <- ar2[-c(n - 1, n)]
plot(y = yt, x = yt_2, xlab = "Yt-2", ylab = "Yt",
     main = "Scatterplot Yt vs Yt-2 (AR(2))")
```

```{r}
cor(yt, yt_2)
```

### Korelasi antara $Y_t$ dengan $Y_{t-3}$

```{r}
yt <- ar2[-c(1, 2, 3)]
yt_3 <- ar2[-c(n - 2, n - 1, n)]
plot(y = yt, x = yt_3, xlab = "Yt-3", ylab = "Yt",
     main = "Scatterplot Yt vs Yt-3 (AR(2))")
```

```{r}
cor(yt, yt_3)
```

Berbeda dengan proses MA yang autokorelasinya terputus, pada proses
AR(2) hubungan antara $Y_t$ dengan lag-lag sebelumnya ($Y_{t-1}$,
$Y_{t-2}$, maupun $Y_{t-3}$) diharapkan tetap terlihat meskipun
semakin melemah seiring bertambahnya jarak lag, karena ACF proses AR
bersifat *tails off* (meluruh secara eksponensial/sinusoidal) dan
tidak pernah benar-benar terputus ke nol.

## Autokorelasi AR(2): Empirik vs Teoritis

Autokorelasi teoritis proses AR(2) diperoleh melalui persamaan
Yule-Walker:

\[
\rho_1 = \frac{\phi_1}{1-\phi_2}, \quad
\rho_2 = \phi_2+\frac{\phi_1^2}{1-\phi_2}, \quad
\rho_k = \phi_1\rho_{k-1}+\phi_2\rho_{k-2} \; \text{untuk } k\ge3
\]

```{r}
rho1_teori_ar2 <- phi1 / (1 - phi2)
rho2_teori_ar2 <- phi2 + phi1^2 / (1 - phi2)
rho3_teori_ar2 <- phi1 * rho2_teori_ar2 + phi2 * rho1_teori_ar2
c(rho1 = rho1_teori_ar2, rho2 = rho2_teori_ar2, rho3 = rho3_teori_ar2)
```

Nilai di atas dapat pula diperiksa menggunakan fungsi bawaan R
`ARMAacf()`:

```{r}
ARMAacf(ar = c(phi1, phi2), lag.max = 3)
```

```{r}
data.frame(
  Lag = 1:3,
  Empirik = c(cor(ar2[-1], ar2[-n]),
              cor(ar2[-c(1,2)], ar2[-c(n-1,n)]),
              cor(ar2[-c(1,2,3)], ar2[-c(n-2,n-1,n)])),
  Teoritis = c(rho1_teori_ar2, rho2_teori_ar2, rho3_teori_ar2)
)
```

Nilai autokorelasi hasil bangkitan (empirik) diharapkan mendekati
nilai autokorelasi teoritis pada setiap lag, dengan pola menurun
secara bertahap (tidak langsung nol) sesuai sifat *tails off* pada
proses AR.

# Proses ARMA(2,2)

Proses ARMA(2,2) merupakan gabungan komponen AR(2) dan MA(2), dan
dapat dituliskan sebagai berikut:

\[
Y_t = \phi_1 Y_{t-1}+\phi_2 Y_{t-2}+e_t+\theta_1 e_{t-1}+\theta_2 e_{t-2}
\]

Akan dibangkitkan proses ARMA(2,2) dengan $\theta_1=0.4$,
$\theta_2=0.6$, $\phi_1=0.5$, dan $\phi_2=0.2$ sebanyak 300 observasi.

## Pembangkitan Proses ARMA(2,2)

### Cara Manual (fungsi `arma.sim`)

```{r}
set.seed(1234)
arma22 <- arma.sim(n = 300, macoef = c(theta1, theta2), arcoef = c(phi1, phi2))
arma22
```

### Cara `arima.sim()`

```{r}
set.seed(1234)
arma22.sim <- arima.sim(list(order = c(2, 0, 2),
                              ar = c(phi1, phi2),
                              ma = c(theta1, theta2)), n = 300)
arma22.sim
```

### Verifikasi Model melalui Pendugaan `arima()`

Sebagai pengecekan, data hasil bangkitan dapat diduga kembali
parameternya menggunakan fungsi `arima()`. Jika pembangkitan sudah
benar, koefisien dugaan seharusnya mendekati nilai parameter awal
($\phi_1=0.5$, $\phi_2=0.2$, $\theta_1=0.4$, $\theta_2=0.6$).

```{r}
arima(arma22, order = c(2, 0, 2))
```

## Karakteristik ARMA(2,2)

### Plot Time Series

```{r}
par(mfrow = c(1, 2))
ts.plot(arma22, main = "ARMA(2,2) Manual")
ts.plot(arma22.sim, main = "ARMA(2,2) arima.sim")
par(mfrow = c(1, 1))
```

Berdasarkan plot time series tersebut, data bergerak di sekitar nilai
tengah yang konstan sehingga data ARMA(2,2) yang dibangkitkan dapat
diidentifikasi **stasioner dalam rataan** (syarat kestasioneran
dipenuhi oleh komponen AR-nya, yaitu $\phi_1+\phi_2 = 0.7 < 1$).

### Plot ACF

```{r}
par(mfrow = c(1, 2))
acf(arma22, lag.max = 20, main = "ACF ARMA(2,2) Manual")
acf(arma22.sim, lag.max = 20, main = "ACF ARMA(2,2) arima.sim")
par(mfrow = c(1, 1))
```

Berdasarkan plot ACF tersebut, terlihat bahwa plot ACF proses
ARMA(2,2) hasil bangkitan **tails off**, sesuai dengan teori bahwa
proses campuran ARMA memiliki ACF yang meluruh secara bertahap tanpa
terputus tegas seperti pada proses MA murni.

### Plot PACF

```{r}
par(mfrow = c(1, 2))
pacf(arma22, main = "PACF ARMA(2,2) Manual")
pacf(arma22.sim, main = "PACF ARMA(2,2) arima.sim")
par(mfrow = c(1, 1))
```

Berdasarkan plot PACF tersebut, terlihat bahwa plot PACF juga
**tails off**, sesuai teori bahwa kedua plot ACF dan PACF pada proses
ARMA campuran umumnya sama-sama meluruh secara bertahap (tidak ada
yang *cuts off* tegas).

### Plot EACF

```{r}
TSA::eacf(arma22)
```

```{r}
TSA::eacf(arma22.sim)
```

Berdasarkan pola segitiga nol pada plot EACF, segitiga nol diharapkan
berada pada ordo AR(2) dan ordo MA(2), yang mengonfirmasi proses
ARMA(2,2) yang dibangkitkan.

## Scatterplot Antar Lag (Data Manual)

```{r}
n <- length(arma22)
```

### Korelasi antara $Y_t$ dengan $Y_{t-1}$

```{r}
yt <- arma22[-1]
yt_1 <- arma22[-n]
plot(y = yt, x = yt_1, xlab = "Yt-1", ylab = "Yt",
     main = "Scatterplot Yt vs Yt-1 (ARMA(2,2))")
```

```{r}
cor(yt, yt_1)
```

### Korelasi antara $Y_t$ dengan $Y_{t-2}$

```{r}
yt <- arma22[-c(1, 2)]
yt_2 <- arma22[-c(n - 1, n)]
plot(y = yt, x = yt_2, xlab = "Yt-2", ylab = "Yt",
     main = "Scatterplot Yt vs Yt-2 (ARMA(2,2))")
```

```{r}
cor(yt, yt_2)
```

### Korelasi antara $Y_t$ dengan $Y_{t-3}$

```{r}
yt <- arma22[-c(1, 2, 3)]
yt_3 <- arma22[-c(n - 2, n - 1, n)]
plot(y = yt, x = yt_3, xlab = "Yt-3", ylab = "Yt",
     main = "Scatterplot Yt vs Yt-3 (ARMA(2,2))")
```

```{r}
cor(yt, yt_3)
```

Sama seperti proses AR, hubungan antara $Y_t$ dengan lag-lag
sebelumnya pada proses ARMA(2,2) diharapkan tetap terlihat pada
$Y_{t-1}$, $Y_{t-2}$, maupun $Y_{t-3}$ meskipun semakin melemah,
karena komponen AR pada model menyebabkan autokorelasi meluruh secara
bertahap dan tidak langsung terputus ke nol.

## Autokorelasi ARMA(2,2): Empirik vs Teoritis

Karena proses ARMA(2,2) merupakan campuran AR dan MA, autokorelasi
teoritisnya lebih kompleks untuk diturunkan secara manual. Nilai
autokorelasi teoritis dapat diperoleh langsung menggunakan fungsi
bawaan R `ARMAacf()`:

```{r}
rho_teori_arma22 <- ARMAacf(ar = c(phi1, phi2), ma = c(theta1, theta2), lag.max = 3)
rho_teori_arma22
```

```{r}
data.frame(
  Lag = 1:3,
  Empirik = c(cor(arma22[-1], arma22[-n]),
              cor(arma22[-c(1,2)], arma22[-c(n-1,n)]),
              cor(arma22[-c(1,2,3)], arma22[-c(n-2,n-1,n)])),
  Teoritis = as.numeric(rho_teori_arma22[2:4])
)
```

Nilai autokorelasi hasil bangkitan (empirik) diharapkan mendekati
nilai autokorelasi teoritis pada setiap lag. Pola peluruhan yang
bertahap (bukan terputus tegas seperti MA) menegaskan bahwa data
ARMA(2,2) memiliki karakteristik campuran antara komponen AR dan MA.

## Kesimpulan

Berdasarkan seluruh pembangkitan dan analisis di atas, dapat
disimpulkan bahwa:

1. Proses **MA(2)** ($\theta_1=0.4$, $\theta_2=0.6$) bersifat
   stasioner dalam rataan, dengan ciri khas plot ACF yang **cuts off**
   setelah lag ke-2 dan plot PACF yang **tails off**, sesuai teori
   proses MA.
2. Proses **AR(2)** ($\phi_1=0.5$, $\phi_2=0.2$) memenuhi syarat
   kestasioneran ($\phi_1+\phi_2<1$, $\phi_2-\phi_1<1$, $|\phi_2|<1$),
   dengan ciri khas plot ACF yang **tails off** dan plot PACF yang
   **cuts off** setelah lag ke-2, sesuai teori proses AR.
3. Proses **ARMA(2,2)** merupakan gabungan karakteristik AR(2) dan
   MA(2), sehingga baik plot ACF maupun PACF sama-sama **tails off**
   secara bertahap.
4. Pada seluruh proses, nilai autokorelasi hasil bangkitan (empirik)
   mendekati nilai autokorelasi teoritis, baik yang dihitung secara
   manual (rumus MA(2) dan Yule-Walker untuk AR(2)) maupun melalui
   fungsi `ARMAacf()` di R, sehingga fungsi pembangkitan `arma.sim()`
   maupun `arima.sim()` sama-sama valid digunakan untuk membangkitkan
   data berpola ARMA.
